臺灣高等法院刑事判決
110年度上訴字第856號
上  訴  人  臺灣基隆地方檢察署檢察官
上  訴  人  
即  被  告  林君諺

選任辯護人  蔡家豪律師
上列上訴人因被告殺人未遂案件，不服臺灣基隆地方法院109年
度訴字第226號，中華民國109年12月29日第一審判決（起訴案號
：臺灣基隆地方檢察署108年度偵字第1751號），提起上訴，本
院判決如下：
    主  文
原判決撤銷。
林君諺殺人未遂，處有期徒刑伍年陸月。
扣案西瓜刀壹把沒收之。
    犯罪事實
一、林君諺之女友原為陳建安之前妻，兩人間因感情之事而有嫌
    隙。陳建安於民國107年12月24日致電林君諺，要求林君諺
    返還其前妻積欠之電信費用新臺幣1萬8千元，雙方遂相約同
    日晚間在基隆市○○區○○○路000巷00弄00號即林君諺住處1樓
    前商討還款事宜。詎林君諺明知持刀刃銳利之西瓜刀朝他人
    身體重要部位攻擊，有預見將有導致他人發生死亡結果之可
    能，且頭、頸部、人體正面內有重要器官，因人體骨骼包覆
    範圍有限，一旦遭受西瓜刀等利刃用力揮砍，即可能因此傷
    及頭、頸及人身體部位內屬於維生所需之動脈、心臟、肺臟
    等主要血管或臟器，而有致使人致命之虞。竟仍不違背其本
    意而基於殺人之不確定故意，於同日17時04分許，預先至基
    隆市○○區○○街000巷0號購買刀長42.5公分、寬5公分之西瓜
    刀1把（下稱本案西瓜刀），將該刀藏放在其住處1樓之鐵門
    後方預備行兇之用。同日19時許，陳建安夥同友人潘偉銘(
    業於108年8月8日歿)分別駕駛車牌號碼000-0000號自用小客
    車及車牌號碼000-0000號自用小客車，依約前往上址時，林
    君諺即自上址住處1樓鐵門後方取出本案西瓜刀，陳建安見
    狀隨即轉身要逃離，林君諺隨即手持本案西瓜刀在陳建安後
    方追砍，陳建安因不及上車駛離現場，遂沿潘偉銘駕駛之車
    輛奔跑閃避，嗣見林君諺之父林陳勝(涉嫌共犯殺人未遂部
    分，另經檢察官為不起訴處分)下樓查看，陳建安即跑向林
    陳勝所在處欲向林陳勝求救，惟遭林陳勝抓住質問：「你現
    在是怎樣？」，林君諺旋自後方追上，並從陳建安正面上方
    往下揮砍陳建安頭部1刀，因陳建安以左手抵擋而僅砍到陳
    建安左手，林君諺復持刀揮砍陳建安1刀，亦因陳建安以右
    手抵擋而僅砍到陳建安右手。陳建安旋掙脫林陳勝逃離該處
    ，林君諺復不罷手，接續持刀追砍，再朝陳建安背部揮砍2
    刀，其中1刀並砍中陳建安背部，嗣陳建安逃跑至潘偉銘駕
    駛之車輛旁並攀爬上車後休克，經潘偉銘駕車緊急送醫急救
    ，林君諺始無法再繼續砍殺陳建安。惟陳建安仍因此受有背
    部開放性傷口合併肌肉斷裂約35公分、左手第1及2指遠位指
    骨截肢、右手橈動脈及尺動脈斷裂，尺神經及正中神經斷裂
    ，右手第2至5指屈指深肌肌腱斷裂，橈側及尺側屈腕肌腱斷
    裂等嚴重傷害，並曾經醫院發出病危之通知，幸經妥適之醫
    療救治，始未發生死亡之結果，而未遂。
二、案經陳建安訴由基隆市警察局第二分局報告臺灣基隆地方檢
    察署檢察官偵查起訴。
    理  由
壹、程序部分：
　　本判決以下所引具傳聞性質之各項供述證據，經本院於審理
    期日調查證據時提示並告以要旨後，未據當事人於言詞辯論
    終結前就證據能力部分有所異議，經審酌該言詞陳述或書面
    陳述作成時之情況，該等證據並無違背法定程序取得或顯不
    可信之情形，以之作為證據均屬適當，依據刑事訴訟法第15
    9條之5規定，自應認為均有證據能力。其餘認定事實所引用
    之非供述證據，並無證據證明係公務員違背法定程序所取得
    ，且就本案待證事項復具有相當關連性，亦無刑事訴訟法第
    159條之4顯有不可信之情況與不得作為證據之情形，且經本
    院於審理期日依法進行證據之調查、辯論，依同法第158條
    之4規定之反面解釋，亦均應有證據能力。
貳、實體部分：
一、認定犯罪事實之證據及理由：
　　訊據被告林君諺固不否認當天下午5 時許，有先到基隆市○○
    區○○街000 巷0 號購買西瓜刀，並將西瓜刀藏放在1 樓鐵門
    的後方，陳建安到場後，有持西瓜刀正面揮砍陳建安2刀，
    陳建安以手阻擋，再繞著潘偉銘的車子閃躲時，被告仍持續
    持西瓜刀揮砍陳建安背部2刀 ，其中1刀並再度砍中陳建安
    之背部，致陳建安因此受有上開身體嚴重傷害之客觀事實(
    見本院卷第110至111頁)，惟矢口否認有殺人之犯意，辯稱
    ：我沒有殺人的犯意，我是左右揮砍，沒有砍到陳建安的重
    要部位云云，本院經查：
　㈠被告與告訴人間因有上開嫌隙，後因被告與告訴人陳建安相
    約於上開時地討論還款事宜，被告始預為購買西瓜刀藏放在
    住處1樓之鐵門後方。待陳建安到達案發現場後，被告遂持
    西瓜刀追砍陳建安，因陳建安遭林陳勝抓住，被告即從陳建
    安的正面，由上往下揮砍2刀，因陳建安以手抵擋，而分別
    砍中陳建安之左右手，嗣陳建安掙脫後繞著潘偉銘所駕駛的
    車子閃躲時，被告仍持續持西瓜刀揮砍陳建安背部2 刀，其
    中1刀並再度砍中陳建安之背部，致陳建安受有上開傷害等
    情，業據被告於本院審理中供認不諱(本院卷第110至111頁)
    ，復有電信費用限期優惠還款通知書、長庚醫療財團法人基
    隆長庚紀念醫院108 年1 月14日、108年4月24日診斷證明書
    、108年6月6日長庚院基字第1080650089號函暨所附病歷各1
    份、109年7月21日長庚院基字第1090750132號函暨所附病歷
    光碟（病歷部分已由原審列印附卷）、109年10月21日長庚
    院基字第1091050184號函各1份、衛生福利部基隆醫院108年
    6月13日基醫醫行字第1080003770號函暨所附就診紀錄、衛
    生福利部基隆醫院病危通知單1紙、現場蒐證照片暨西瓜刀
    照片合計14紙、基隆市警察局第二分局扣押筆錄暨扣押物品
    目錄表1份、購買西瓜刀之發票1紙、基隆市警察局第二分局
    108年11月5日基警二分偵字第1080213784號函暨所附偵查報
    告、現場照片等件1份在卷可稽（偵卷第39頁、第41頁、第4
    9頁至第53頁、第57頁、第59頁至第67頁、第95頁、第129頁
    、第149頁至第157頁、第213頁至第383頁、第467頁至第495
    頁；原審卷㈠第145頁至第524頁、卷㈡第83頁），並有扣案西
    瓜刀1把可佐，此部分事實，首堪認定。
　㈡證人即告訴人陳建安在偵查及原審審理時證稱略以：當天是
    被告約我過去拿電話費，潘偉銘是陪我一起過去，他自己開
    一輛車，因為之後我們要一起去吃飯，潘偉銘沒有下車；我
    要進去拿錢時，被告就從門後拿出西瓜刀出來，我就開始跑
    ，我跑向陳建安的爸爸林陳勝那邊，以為陳建安的爸爸會保
    護我，但是陳建安的爸爸卻拉住我，被告跑過來就拿西瓜刀
    第1刀直接要砍我的頭，然後我用手擋，第2刀也是朝我的頭
    砍，我再用手擋，我用手擋是要防止被告砍我的頭，之後我
    逃跑時又遭被告砍中背部1刀，後來我逃跑開潘偉銘的車門
    爬上車，之後就休克了，過程中潘偉銘的車子都沒有移動，
    是要載我去醫院時才倒車等語(見偵卷第141至145、第437至
    441、原審卷第100至116頁)。證人潘偉銘(已歿)亦於偵查中
    證稱略以：當時我在車上沒有下車，看到被告持西瓜刀追砍
    陳建安，之後陳建安跑到林陳勝旁邊，林陳勝就抓住陳建安
    ，被告就朝陳建安一直砍，我沒有開車要撞被告，只是開車
    跟前跟後，因為我看到陳建安已經被砍，被告又在我前方，
    我怕他會砍我，我就一直倒車迴轉，開車門讓陳建安爬上車
    ，然後載他去醫院等語(見偵卷第145至147)。依上開證人即
    告訴人陳建安與證人潘偉銘所證述之情節，大致相符，足認
    告訴人陳建安與證人潘偉銘所證述之情節，確屬可信。再被
    告亦於本院審理中自承，前2刀是朝陳建安正面左右揮砍，
    陳建安才用手擋等語(見本院卷第111頁)，而頭部及人體重
    要器官都在正面，被告行兇之扣案西瓜刀，刀長達42.5公分
    、寬5公分之西瓜刀1把，以此朝陳建安之頭部及正面揮砍，
    而且揮砍之力度甚大，傷口深可見血管、又刀刀見骨，並造
    成告訴人陳建安手指截肢、多處肌腱斷裂，血液大量噴濺之
    事實，亦有卷附陳建安之傷勢照片在卷可稽(見偵卷第373至
    375頁)，可見被告持西瓜刀揮砍陳建安正面時用力猛烈，則
    若陳建安未以手阻擋，依被告揮砍之力度刀刀見骨之事實以
    觀，客觀上有預見可能造成陳建安死亡之結果，具有預見其
    發生而不違背其本意之不確定故意，至為灼然。
　㈢被告及其辯護人雖辯稱，被告沒有砍到陳建安的重要部位，
    沒有殺人的犯意，被告當時也是嗆聲，看他要用哪隻手來拿
    ，顯見被告係基於傷害之犯意，沒有殺人之意思云云。惟按
    殺人與傷害人致死之區別，以下手加害時有無死亡之預見為
    斷。被害人所受之傷害程度，固不能據為認定有無殺意之唯
    一標準，但加害人之下手情形如何，於審究犯意方面，仍不
    失為重要參考資料。被告雖曾嗆聲，看他要用哪隻手來拿，
    然被告既係持新購買長度達42.5公分、寬5公分之鋒利西瓜
    刀，朝陳建安之頭部正面揮砍，而頭部以及人體重要器官全
    集中於人體正面，則果若陳建安未以雙手阻擋，以被告下手
    之重，刀刀見骨之程度，客觀上有預見會致令陳建安因此發
    生死亡之結果。又被告雖曾嗆聲，看他要用哪隻手來拿，然
    被告也並非只是要砍陳建安的手，而是陳建安以手阻擋時，
    始遭砍到手部，況且在陳建安雙手均已遭被告砍傷後逃跑之
    際，被告仍持續持西瓜刀追砍陳建安背部2刀，其中1刀並砍
    中陳建安之背部，顯見被告當時之意圖並非僅係要砍陳建安
    的手，甚為明確。再以被告當時下手之重，刀刀見骨，從陳
    建安客觀上所受之傷勢來看，陳建安當時經證人潘偉銘緊急
    送醫救治後，仍經衛生福利部基隆醫院於107 年12月24日發
    出病危通知單，明確記載陳建安當時所受之傷勢，已達於臨
    危狀況（見偵卷第239頁），隨時有可能喪失生命，至為顯
    明；則依陳建安當時所受之傷勢，若未及時經送醫急救，客
    觀上依一般通念，確已有預見，足生死亡之結果。再者，被
    告於本院審理中也明確供稱，看他要用哪隻手來拿，這句話
    是對陳建安的前妻說的(本院卷第106頁)，並不是當時對被
    告說的，自不能據此即認被告當時僅有傷害之犯意。是被告
    及其辯護人上開所辯，與上述客觀證據不符，自不足採信。
　㈣證人林陳勝於偵查中固證稱略以：我當天是聽到樓下有吵雜
    聲，跑去陽台看樓下有2台車，1台車有衝撞的引擎聲，我下
    樓看到被告拿1把刀，就把被告抱住，然後1台車子就一直要
    衝撞過來等語（見偵卷第173頁）；證人張○俊即目擊現場之
    鄰居於偵查中證稱略以：當時我在家中聽到門外有車子引擎
    油門踩放的聲音，就開門探頭看，發現外面有１台灰色的車
    子在巷內前後倒車，陳建安站在車子後面，跟我說「不要管
    進去」，我就趕快把門關起來去2樓房間窗戶偷看，看到樓
    下有2台車，車子旁邊有1個人拿刀，拿刀的人就是我的鄰居
    被告，陳建安就指揮車子前進、後退，然後我鄰居被告就持
    刀衝向鐵灰色車旁的那個人，我有聽到鐵灰色車子旁的即陳
    建安跟車子上的駕駛說「往前、往前」；然後我鄰居被告就
    持刀衝向陳建安，陳建安就沿著車子跑到門口，被林陳勝擋
    住等語（偵卷第505頁）。依上開證人林陳勝之證述，當時
    伊係抱住被告，與證人張○俊所證稱，陳建安係遭林陳勝擋
    住乙節，已有未合，可見證人林陳勝上開所證述之情節，顯
    然係基於與被告有父子關係，為迴護被告避重就輕之詞，已
    不足為有利被告之證明。再證人即告訴人陳建安並未指使證
    人潘偉銘駕車衝撞被告，業據證人即告訴人陳建安證述綦詳
    (原審卷第109至110頁)，與證人潘偉銘所證稱，沒有開車要
    衝撞被告，伊開車前進、後退是因為，看到被告已經砍到陳
    建安，然後被告又持西瓜刀站在車子前面，因為怕遭被告砍
    到，而且因為那巷子是死巷，只能後退迴轉載陳建安離開現
    場等語(見偵卷第145頁)，與證人即告訴人陳建安所證述之
    情節大致相符。況且，張○俊既係在2樓房間窗戶偷看，而不
    是站在陳建安旁邊，又聽到車子引擎油門踩放的聲音，則何
    以還能清楚聽到證人即告訴人陳建安指揮潘偉銘說前進、後
    退、往前、往前等情，如此詳細，顯然也違反常理。是證人
    張○俊上開所證述，陳建安指揮潘偉銘說前進、後退、往前
    、往前等情云云，亦不足為有利被告之證明。況且，即令陳
    建安確實有指揮潘偉銘說前進、後退、往前、往前等情，然
    被告因此而萌生殺人之犯意，持西瓜刀揮砍陳建安，亦無解
    於被告基於殺人之犯意，而著手砍殺陳建安之事實。是證人
    張○俊上開所證述之情節，亦無從為被告有利之證明。
　㈤被告及其辯護人雖辯稱：被告預購西瓜刀，係因告訴人於網
    路上揚言要找被告輸贏，所以備置防身，而告訴人亦稱係因
    要去拿電信費才去找被告，兩人並無深仇，並無殺人動機；
    且被告並非趁告訴人不備而揮砍，告訴人尚且可以用手抵擋
    ，並非難以防備，而倘被告真要致告訴人於死，大可砍向告
    訴人之頸動脈，但告訴人之傷勢係位於手部及背部，且被告
    於告訴人背部受傷後，並無繼續追砍，亦足以認定被告並無
    殺人之犯意云云。然被告林君諺所持之兇器乃鋒利之西瓜刀
    ，長度達42.5公分，寬5公分，甚為鋒利，此有扣案之西瓜
    刀及照片在卷可稽，並於本院審理中當庭提示經檢察官、被
    告及其辯護人確認無訛(本院卷第104頁)；又被告砍殺陳建
    安，下手之重，除已經造成陳建安手指截肢、多處肌腱斷裂
    ，血液大量噴濺，傷口且深可見血管、骨筋等慘況，有上述
    陳建安急救照片及病歷資料等在卷足憑之外，況且被告尚因
    此砍到自己的右膝蓋(見偵卷第11頁)，更可見被告持扣案西
    瓜刀，由上往下揮砍陳建安，顯然是使盡全力，而且用力之
    猛烈顯然已經殺紅了眼，才導致因用力過猛而砍到自己。凡
    此在在足認，被告應有預見其所持之西瓜刀具有相當致命之
    殺傷力，足以奪取人之性命，倘持該西瓜刀猛力攻擊他人之
    身體，均可能傷及人體之重要維持生命之臟器，或因肢體動
    脈斷裂造成失血過多而導致死亡之結果，衡情已難遽謂無殺
    人之犯意。況且，被告於砍殺陳建安2刀後，既已砍中陳建
    安之左右手，迨陳建安為保命而逃跑，被告猶持西瓜刀在後
    追砍告訴人背部2刀，其中1刀尚且砍中告訴人背部，則被告
    確有置陳建安於死之不確定故意實屬灼然，否則被告如果僅
    細基於傷害之犯意，何以在經陳建安以手防備，接續砍中陳
    建安雙手後，已達傷害既遂之目的，猶然繼續持扣案西瓜刀
    揮砍陳建安。至於陳建安後因已逃至潘偉銘所駕駛之車內，
    並已休克，業據陳建安證述明確，則被告未再繼續追殺陳建
    安，乃係因陳建安已昏倒在潘偉銘所駕駛之車內所致，自不
    能因此反推，被告之後未再無繼續砍殺，而謂被告無殺人之
    犯意。又被告持扣案持西瓜揮砍陳建安，係因陳建安以手抵
    擋，始未遭被告砍中頸動脈或身體重要器官，自亦不能據此
    反推陳建安之傷勢係位於手部及背部，即謂被告無殺人之犯
    意。是被告及其辯護人上開所辯，顯與上述客觀證據與情節
    不符，無非係圖為卸責之詞，自不足採信。
　㈥綜上證據及理由，本件被告確係基於殺人之不確定故意持扣
    案西瓜刀著手砍殺陳建安，事證明確，堪予認定；被告及其
    辯護人上訴意旨所辯，均不足採信；檢察官上訴意旨認被告
    有殺人之犯意，非無理由，自應依法論科。　
二、論罪科刑部分：　　
　  核被告所為，係犯刑法第271 條第2 項、第1 項之殺人未遂
    罪。被告已著手於殺人犯行之實施，幸陳建安經送醫救治而
    未生死亡結果，犯罪尚屬未遂，爰依刑法第25條第2項之規
    定減輕其刑。至於陳建安當時逃至潘偉銘所駕駛之車內後已
    休克，後又因證人潘偉銘及時將其送醫救治，始倖免於死，
    被告殺人後並無任何中止或防止行為，自無中止未遂規定之
    適用。再依本件陳建安當時徒手空拳，被告猶然下手猛烈，
    顯欲致陳建安於死地，在砍中陳建安左右手2刀後，猶繼續
    追砍，依此犯罪情狀，在客觀上亦無足以引起一般人同情之
    特別情形，自亦難認有何犯罪情節顯堪憫恕之可言，附此敘
    明。
三、撤銷改判及量刑之理由：　　
　  原審判決以被告及其辯護人單方面之辯解，未依據各項客觀
    證據綜合判斷，遽認被告僅有傷害之犯意，檢察官執此提起
    上訴，認原審判決認事用法有所違誤，非無理由，自應予撤
    銷改判。爰以被告之行為人責任為基礎，審酌被告與告訴人
    前並無重大仇隙，僅因告訴人之前妻、被告，三人間因電信
    費用等細故發生爭執，未思以平和方式處理糾紛，相約告訴
    人前來取款，卻預藏西瓜刀行兇追殺告訴人之犯罪動機與目
    的，以及上開犯罪手段，雖因告訴人經緊急送醫急救倖免於
    死，但仍致告訴人因此受有左手第1及2指遠位指骨截肢後，
    因指節變短影響對掌功能，右手橈動脈及尺動脈斷裂，尺神
    經及正中神經斷裂，右手第2至5指屈指深肌肌腱斷裂，橈側
    及尺側屈腕肌腱斷裂，喪失手部部分功能，對於精細動作會
    有障礙，皆須透過移植手術及長期復健始有機會回復至非屬
    殘障等級（見原審卷㈡第83頁至第84頁長庚醫療財團法人基
    隆長庚紀念醫院109年10月21日函），所造成告訴人傷害之
    結果非輕，且影響告訴人日後之工作能力及生活甚鉅，所為
    顯應予非難；再兼衡被告犯後坦承客觀犯行，否認殺人犯意
    之態度，至今尚未與告訴人達成和解，或賠償告訴人因此所
    受之損害，並考量被告自述高職畢業之智識程度、目前從事
    外送餐點工作、尚須扶養小孩等家庭經濟、前無類此之科刑
    紀錄素行，生活狀況及檢察官之求刑、告訴人、告訴代理人
    、被告、辯護人及檢察官對本案所表示之刑度意見等一切情
    狀，就被告所犯情節依刑法第57條之規定，量處如主文第二
    項所示之刑，以符罪刑相當原則。
四、沒收部分：
    扣案之西瓜刀1支為被告所有，並係供被告犯本罪所用之物
    ，業據被告自陳在卷，爰依刑法第38條第2項前段宣告沒收
    。至扣案之發票1張，為被告購買西瓜刀之憑證，且非供被
    告犯本案傷害犯行使用之工具，亦非違禁物，爰不為沒收之
    諭知。
據上論斷，應依刑事訴訟法第369條第1項前段、第364條、第299
條第1項前段，判決如主文。
本案經檢察官劉星汝提起公訴，檢察官林伯宇提起上訴，檢察官
洪威華到庭執行職務。
中　　華　　民　　國　　110 　年　　4 　　月　　28　　日
                  刑事第十九庭  審判長法　官  曾淑華
                                      法　官  許文章
                                      法　官  陳文貴
以上正本證明與原本無異。
如不服本判決，應於收受送達後20日內向本院提出上訴書狀，其
未敘述上訴之理由者並得於提起上訴後20日內向本院補提理由書
（均須按他造當事人之人數附繕本）「切勿逕送上級法院」。
                                      書記官  俞妙樺
中　　華　　民　　國　　110 　年　　4 　　月　　28　　日
附錄：本案論罪科刑法條全文
中華民國刑法第271條（普通殺人罪）
殺人者，處死刑、無期徒刑或10年以上有期徒刑。
前項之未遂犯罰之。
預備犯第1項之罪者，處2年以下有期徒刑。